【裁判字號】    99,訴,72
【裁判日期】    990526
【裁判案由】    農業用地作農業使用證明書
【裁判全文】
臺中高等行政法院判決
                                        99年度訴字第72號
                                     99年5月19日辯論終結
原      告  甲○○
                          送達地址：彰化縣員林鎮三愛里興
                                    昌街90號
被      告  彰化縣員林鎮公所
代  表  人  乙○○
訴訟代理人  楊錫楨  律師
上列當事人間因農業用地作農業使用證明書事件，原告不服彰化
縣政府中華民國98年12月8日府法訴字第0980223185號訴願決定
，提起行政訴訟。本院判決如下︰
    主  文
原告之訴駁回。
訴訟費用由原告負擔。
    事實及理由
一、程序事項：本件原告經合法通知，未於言詞辯論期日到場，
    核無行政訴訟法第218條準用民事訴訟法第386條各款所列情
    形，爰依被告之聲請，由其一造辯論而為判決。
二、事實概要：原告所有坐落彰化縣員林鎮○○段162、162-1地
    號土地（下稱系爭土地）為農業區，原告於民國（下同）98
    年5月27日申請核發農業用地作農業使用證明書，案經被告
    於98年6月6日發給員鎮農字第16395號農業用地作農業使用
    證明書。嗣因被告發現系爭土地有違規未作農業使用之情形
    ，認與農業用地作農業使用認定及核發證明辦法之規定不符
    ，乃於98年8月17日以員鎮農字0980025246號函撤銷原核發
    之農業用地作農業使用證明書。原告不服，提起訴願，遭決
    定駁回，遂提起行政訴訟。
三、本件原告主張：原告所有系爭土地均作農業使用，且無違規
    記錄，因此依法申請農業用地農用證明，經被告依法審理並
    核發證明在案。惟事後卻無端遭被告撤銷該證明，而撤銷函
    亦無明示具體理由及其法令依據，有違行政程序法第96條第
    1項第2款之規定等情。並聲明求為判決撤銷訴願決定及原處
    分。
四、被告則以：
  (一)原告於98年5月27日向被告提出系爭土地之農業用地作農業
    使用證明之申請，被告於受理後，乃於98年6月3日會同原告
    所委任之代書、農業課、建設課、民政課等相關承辦人前往
    會勘系爭2筆土地，在會勘時，經由原告所委任之代書指出
    系爭2筆土地之界址所在後，陳述所申請之系爭2筆土地，並
    無地上物，且種植苗木，並由其在會勘記錄表上切結用印「
    本人實際指界之土地確係申請核發農業用地作農業使用證明
    申請書之土地無誤。嗣後如經他人提出具體事證，檢舉本人
    指界不實並查明屬實，除願負法律責任外，並同意由核發單
    位撤銷農業用地作農業使用證明書，絕無異議」、「現勘因
    實地種植高莖作物或高大果樹或面積遼闊、無法一窺全貌，
    如有違反使用管制規定同意由核發單位撤銷農業用地做農業
    使用證明書，絕無異議。」在案，被告乃據原告之陳述、指
    界及切結內容，核發系爭農用證明書。
  (二)被告於98年6月6日核發前開證明書後，系爭申請案經人檢舉
    ，而由法務部調查局彰化縣調查站以98年8月12日彰肅四字
    第09862023690號函文，向被告調取該案卷證資料後，經被
    告實地勘查調查結果，發現系爭162地號土地界址內東側，
    有舖設非農業經營所必要之面積約60平方公尺之水泥地面，
    162-1地號土地界址內，有高約1.8公尺、長約125公尺之未
    經核定用途使用之磚造圍牆，此外尚發現，系爭2筆土地之
    現況雜草叢生，顯有閒置不用之事實，並未延續農業用地作
    農業使用之管理。尤甚者，早於分割為系爭2筆土地之前，
    原土地上自始即有建築圍牆，該位置即為目前之系爭162-1
    地號土地內，乃認系爭證明書之核發有違誤之處，而於98年
    8月17日撤銷廢止該核准處分。
  (三)被告另已依行政程序法第114條第1項第2款規定，事後以98
    年10月1日員鎮農字第0980030397號函文通知原告，記明系
    爭撤銷、廢止處分之事實、理由及法令依據，此有該函文附
    卷可按，則被告於98年8月17日所發之系爭撤銷、廢止處分
    之瑕疵，即因上開函文之核發而補正，已無原告所指摘之處
    分瑕疵。又原告明知系爭162地號土地界址內東側，有舖設
    非農業經營所必要之水泥地面、162-1地號土地界址內，有
    未經核定用途使用之磚造圍牆，卻隱瞞上情，故意為錯誤之
    指界，致被告陷於錯誤，誤認為系爭2筆土地上並無水泥地
    面等地上物，而核發系爭證明書，則原告顯有以詐欺，及對
    重要事項提供不正確資料或為不完全陳述，使被告為系爭證
    明書之核發，依行政程序法第119條第1、2款規定，原告無
    值得保護信賴之情形；且此撤銷處分，僅涉及私益，未對公
    益有重大危險，故依行政程序法第117條本文規定，當可撤
    銷此違法核發證明書之處分等語，資為抗辯。並聲明求為判
    決駁回原告之訴。
五、兩造之爭點在於被告可否撤銷或廢止前發給原告之農業用地
    作農業使用證明書？該撤銷或廢止處分之瑕疵，可否事後補
    正？經查：
  (一)按「本條例用辭定義如下．．．十二、農業使用：指農業用
    地依法實際供農作、森林、養殖、畜牧、保育及設置相關之
    農業設施或農舍等使用者。」、「農業用地有下列各款情形
    之一者，不得認定為作農業使用：一、現場有阻斷排灌水系
    統等情事者。二、現場堆置與農業經營無關或妨礙耕作之障
    礙物、砂石、廢棄物者。三、現場舖設有非農業經營必要之
    柏油、水泥等情事者。四、農業用地依法供採取土石或作為
    營建土石方收容處理場所使用，未回復作為農業使用者。」
    分別為農業發展條例第3條第1項第12款、農業用地作農業使
    用認定及核發證明辦法第7條所明定。另按「違反程序或方
    式規定之行政處分，除依第一百十一條規定而無效者外，因
    下列情形而補正︰一、須經申請始得作成之行政處分，當事
    人已於事後提出者。二、必須記明之理由已於事後記明者。
    三、應給予當事人陳述意見之機會已於事後給予者。四、應
    參與行政處分作成之委員會已於事後作成決議者。五、應參
    與行政處分作成之其他機關已於事後參與者。前項第二款至
    第五款之補正行為，僅得於訴願程序終結前為之；得不經訴
    願程序者，僅得於向行政法院起訴前為之。」、「違法行政
    處分於法定救濟期間經過後，原處分機關得依職權為全部或
    一部之撤銷；其上級機關，亦得為之。但有下列各款情形之
    一者，不得撤銷︰一、撤銷對公益有重大危害者。二、受益
    人無第一百十九條所列信賴不值得保護之情形，而信賴授予
    利益之行政處分，其信賴利益顯然大於撤銷所欲維護之公益
    者。」、「受益人有下列各款情形之一者，其信賴不值得保
    護︰一、以詐欺、脅迫或賄賂方法，使行政機關作成行政處
    分者。二、對重要事項提供不正確資料或為不完全陳述，致
    使行政機關依該資料或陳述而作成行政處分者。三、明知行
    政處分違法或因重大過失而不知者。」行政程序法第114條
    第1、2項、第117條及第119條分別定有明文。
  (二)本件原告於98年5月27日向被告申請核發系爭土地之農業用
    地作農業使用證明書，經被告於98年6月3日會同原告所委任
    之代書前往會勘系爭土地。被告據受任代書現場指界及其所
    稱系爭2筆土地並無地上物、且種植苗木等語，核發系爭農
    業用地作農業使用證明書，此有農業用地作農業使用證明申
    請書、委任書、會勘記錄表、照片及審查表可稽。嗣被告因
    彰化縣調查站以98年8月12日彰肅四字第09862023690號函調
    取該案卷證資料，乃前往現場進行復勘，結果發現系爭土地
    有舖設非農業經營所必要之水泥地面積60平方公尺、未經核
    定用途使用之磚造圍牆長約125公尺、高度1.8公尺、現況雜
    草叢生並未延續農業用地作農業使用等情形，遂認系爭證明
    書之核發有違誤，乃予以撤銷等情，業據被告陳明在卷，並
    有彰化縣調查站函文、員林地政事務所土地複丈成果圖、照
    片、航照圖及地籍調查表可按，洵堪認定。又原告明知系爭
    土地已有舖設非農業經營所必要之水泥地面、未經核定用途
    使用之磚造圍牆，卻隱瞞上情，故意為錯誤之指界，致被告
    陷於錯誤，誤認為系爭2筆土地上並無水泥地面等地上物，
    致為系爭證明書之核發，依行政程序法第119條2款規定，原
    告並無值得保護之信賴；且此撤銷處分，僅涉及私益，未對
    公益有重大危險，是被告依行政程序法第117條規定，撤銷
    此違法核發農業用地作農業使用證明書之處分，核無違誤。
  (三)被告98年8月17日員鎮農字第0980025246號函固未記載具體
    理由及其法令依據，惟於98年12月8日彰化縣政府作成訴願
    前，被告業已於98年10月1日以員鎮農字第0980030397號函
    補充說明系爭土地違規使用之情形、處分理由及法令依據，
    有該函附原處分卷可稽，是該瑕疵依行政程序法第114條第1
    項第2款所定已予補正，自無原告所指摘之處分瑕疵。
  (四)綜上所述，被告所為撤銷原核發農業用地作農業使用證明書
    之處分，核無違誤。訴願決定予以維持，並無不合。原告聲
    明求為撤銷，為無理由，應予駁回。
六、據上論結，本件原告之訴為無理由，依行政訴訟法第98條第
    1項前段、第218條、民事訴訟法第385條第1項前段，判決如
    主文。
中    華    民    國    99    年    5     月    26    日
                臺中高等行政法院第四庭
                          審判長法  官  沈  應  南
                                法  官  林  秋  華
                                法  官  王  德  麟
以上正本證明與原本無異。
如不服本判決，應於判決送達後20日內向本院提出上訴書狀，其
未表明上訴理由者，應於提起上訴後20日內向本院提出上訴理由
書（須依對造人數附具繕本）；如於本判決宣示或公告後送達前
提起上訴者，應於判決送達後20日內補提上訴理由書（須附繕本
）。未表明上訴理由者，逕以裁定駁回。
中    華    民    國    99    年    5     月    26    日
                                書記官  凌  雲  霄

司法院資訊處製作；財團法人民間司法改革基金會備份。
